【裁判字號】    98,訴,2016
【裁判日期】    990128
【裁判案由】    綜合所得稅
【裁判全文】
臺北高等行政法院判決
                                      98年度訴字第2016號
                                     99年1月14日辯論終結
原      告  甲○○
訴訟代理人  乙○○ 會計師
            郭怡君 會計師
被      告  財政部臺灣省北區國稅局
代  表  人  丙○○（局長）住同上
訴訟代理人  丁○○
上列當事人間綜合所得稅事件，原告不服財政部中華民國98年7
月31日台財訴字第09800369600 號（案號：第00000000號）訴願
決定，提起行政訴訟，本院判決如下：
    主  文
原告之訴駁回。
訴訟費用由原告負擔。
    事  實
一、事實概要：
    緣原告民國（下同）95年度綜合所得稅結算申報，原列報其
    配偶許明哲捐贈嘉義縣中埔鄉沄水國民小學（以下簡稱沄水
    國小）景觀綠美化工程實物之扣除額新臺幣（下同）3,500,
    550 元及捐贈現金予財團法人宏森景觀園藝發展基金會（以
    下簡稱宏森基金會）之扣除額1,000,000 元，經被告機關初
    查依據法務部調查局臺北縣調查站（以下簡稱臺北縣調查站
    ）及臺灣板橋地方法院檢察署（以下簡稱板橋地檢署）查獲
    資料，剔除上開捐贈扣除額合計3,800,440 元，核定捐贈扣
    除額為700,110元，併同其短漏報扶養親屬利息所得合計5,1
    80元，歸課核定原告當年度綜合所得總額6,978,439 元，綜
    合所得淨額5,196,688 元，補徵稅額177,237 元，並按所漏
    稅額177,237 元處以1 倍之罰鍰177,200 元（計至百元止）
    ，原告不服，申請復查，未獲變更，訴經財政部98年3 月9
    日台財訴字第09800006560 號訴願決定，將原處分（復查決
    定）撤銷，並囑由被告機關另為處分。經被告機關依財政部
    撤銷意旨重核復查決定，追認捐贈扣除額105,016 元並追減
    罰鍰41,969元。原告仍不服，提起訴願遭決定駁回，遂提起
    本件行政訴訟。
二、兩造聲明：
    (一)原告聲明求為判決：1.訴願決定及原處分（含重核復查決
                          定）關於捐贈扣除額及其相關罰鍰
                          ，不利原告部分，均撤銷。
                        2.訴訟費用由被告負擔。
    (二)被告聲明求為判決：1.駁回原告之訴。
                        2.訴訟費用由原告負擔。
三、兩造之爭點：被告核定系爭捐贈扣除額805,126 元，並按所
    漏稅額處1倍罰鍰135,231元，是否適法？
    (一)原告主張之理由：
      1.按原告95年度綜合所得稅結算申報，列報配偶許明哲捐
        贈綠美化工程予沄水國小之扣除額（實物價值）350 萬
        550元及宏森基金會捐贈扣除額（現金）100萬元，經被
        告機關以其中380萬440元不符合規定，否准認列，核定
        原告應補繳稅款17萬7,237元，並按所漏稅額處1倍之罰
        鍰17萬7,200元。
      2.原告以現金100 萬元捐贈宏森基金會，並無所謂價值認
        定之問題．被告提出「其匯款僅有部分係實際作為捐贈
        用途，其餘款項作為虛報捐贈扣除額逃漏稅」之說明，
        查無所據。
      3.原告捐贈「綠美化工程」予沄水國小之扣除額350萬550
        元，係按所得稅法第17條第1項第2款第3 目列舉捐贈扣
        除額應以實際支付金額，作為列報之基礎，如捐贈係實
        物者，從租稅公平、確保稅收及防止浮濫之觀點，其扣
        除額度應約相當於該捐贈物之現金價值，使實物捐贈與
        現金捐贈之扣除額度無差別之租稅待遇，才符實質課稅
        原則。
        (1)關於實物捐贈，查贈與財產價值之計算，以贈與人贈
          與時之時價為準，遺產及贈與稅法第10條定有明文。
          且按遺產贈與稅法拖行細則第24條「林木依其種類、
          數量及林地時價為標準估定之。」系爭錄化工程市價
          之相當價值，不高於台北市議會95年度工程預算單價
          書所載之時價。被告縱經認定該實物捐贈列舉金額與
          市價有落差，應本於職權，或委由公正第三人重新核
          定價值。
        (2)原告於板橋地檢署均詳實說明原告係全額支付工程款
          ，並據「購入成本」申報，亦無瑕疵，並無虛報列舉
          扣除額。至於訴願決定書載及「緩起訴處分書內認定
          許明哲自始即知有退款一事…宏森基金…以幫助他人
          逃漏稅捐為主要目的」云云，與原告至地檢署陳述事
          實部分並不相符，檢察官並無對原告詢及有關施志鴻
          所設之羿任公司及安森基金會之情況，原告配偶所謂
          「知悉退款」一事，係指業務員劉匡晉曾提及「該工
          程是由羿任園藝公司提出規劃後向學校申請，沄水國
          小在921 地震後之重建工程僅硬體設備完工，而有近
          50公頃之土地荒蕪一片，取得學校同意之後才能在校
          區施作，之後出學校驗收質量是否相符。如工程未足
          捐贈金額350 萬元，結餘款於保固期滿將結算退回。
          」但原告未與對方有任何退款協議．亦未取得退款。
      4.查原告於95年度先捐贈350萬550元，就95年度而論，原
        告既確實有捐贈350萬550元施作系爭工程之事實，則原
        告於該年度將該實際之捐贈金額350萬550元列報為捐贈
        扣除額，即無虛列捐贈扣除額可言。至於被告機關所認
        定之原告其不存在之退款約定將於其後之年度收到退款
        云云，則係該筆所得於取得年度有無申報及如何申報之
        問題，與95年度之個人綜合所得稅無涉。且原告並非實
        質漏稅，故被告機關以其自行核算之金額核定原告在95
        年度之捐贈扣除額並非350萬550元乙節，即顯然違反所
        得稅法第11條第6 項：「本法所稱課稅年度，於適用於
        有關個人綜合所得稅時，係指每年1月1日起至12月31日
        止」之規定。並非原告實質漏稅，依上述被告機關所核
        定之原告95年度所得稅額既有錯誤，則其據該核定對原
        告處以l倍罰鍰之處分，自亦有錯誤，要難維持。
      5.查原告96年10月23日於臺北縣調查站之筆錄（原證1）
        並無片語隻字提到原告95年度之捐贈匯款資金不實，更
        無提及關於宏森基金會等語，被告何從依該臺北縣調查
        站及板橋地檢署查得資料，率而認定原告無捐贈之事實
        ，實難令人想像。
      6.捐贈現金一事，係施志鴻轉介紹之公益團體，原告係全
        額匯入現金捐贈，並與沄水國小一案無關。經查施志鴻
        96年10月31日於臺北縣調查站之節錄調查筆錄（原證2
        ），證稱「若遇有大額捐贈之客戶，希望他們能捐贈現
        金給宏森景觀基金會，否則我就不承接他們的絲美化捐
        贈工程給政府機關」等語相符。
      7.查施志鴻96年11月2日於臺北縣調查站之筆錄（原證3）
        ，施志鴻亦已將其工程結餘款流向詳實交代未退款的30
        名客戶約3,000餘萬元之工程結餘款「在今年6、7 月的
        時候，將這些錢都用在嘉義縣六腳鄉魚寮村、中埔鄉龍
        門村龍門社區、梅山鄉太和村的景觀綠美化工程，光是
        龍門社區就花費超過3,000萬元」（原證3第3頁倒數第2
        行），且施志鴻亦履行其承諾「承諾這些沒有退款的客
        戶要將餘款作公益」（原證3第4頁第8 行）。被告機關
        自行認定之原告與施志鴻間存在退款約定，且妄言將於
        其後之年度收到退款云云，實已說明原告係全額捐贈且
        無此退款約定存在之可能，亦無逃漏稅捐之事實。
      8.查施志鴻96年11月2日之訊問筆錄（原證4），請劉匡晉
        （原證4第2頁第14行）到庭說明是否有退款予原告。
      9.所得稅法第17條第l項第2款第2目第1小目之規定，其立
        法目的是要保障稅收及防止浮濫，並在捐贈有助政府財
        力之增加進而助益於社會及政府機關之行為時，因其具
        有增進公共利益之內涵，故給予免除租稅之優惠。從該
        條之立法目的與為避免人民租稅規避約合憲解釋，政府
        必須因受贈而受實質上利益捐贈始成立。沄水國小因本
        案確受有實益，單價係不高於台北市議會95年度工程預
        算單價書所載之時價（即不高於政府機關採購發包之價
        格），故申報價格不高於該國小透過公務採購發包施作
        該同質量綠化工程之價值。林木數量係經沄水國小辦理
        工程之數量，並於驗收後核發感謝函，所載資料並無被
        告機關所謂之虛報事實。
      10.所得稅法第17條第1項第2款第2 目列舉捐贈扣除額，如
        捐贈係實物者，從租稅公平、確保稅收及防止浮濫之觀
        點，其扣除額度應約相當於該捐贈物之現金價值，使實
        物捐贈與現金捐贈之扣除額度無差別之租稅待遇，才符
        實質課稅原則。捐贈扣除額的認定應以捐贈者實際支付
        之購入成本350萬550元，並無爭議。預算書所示之綠美
        化工程確有施作，並以原告名義捐贈給沄水國小，上述
        提出之咸謝函為真實公文書。該國小驗收數量及品質符
        合規定，羿任園藝有限公司確實完成其委託施作之工程
        內容。原告就本件綜合所得稅所申報捐贈給嘉義縣中埔
        鄉沄水國小之綠美化工程，有350萬550元之價值。
      11.事實之認定應憑證據，原告提出之證據足以佐證事實。
        行政法院應依職權調查事實關係，不受當事人主張之拘
        束。原告對法律關係並不明白，且面對檢調機關心存恐
        慌，同意接受緩起訴處分係接受建議為免訟累，然被告
        機關未詳查事實，徒以臆測之詞核課處罰。
      12.又所得稅法第110條第l項規定：「納稅義務人已依本法
        規定辦理結算申報，但對依本法規定應申報課稅之所得
        額有漏報或短報情事者，處以所漏稅額兩倍以下之罰鍰
        。」則依條文文義以觀，所得稅法第110條第l項規定所
        謂逃漏稅之處罰，顯係以納稅義務人就其應申報課稅之
        所得額有漏報或短報為要件，而虛報捐贈扣除額，雖然
        會影響所得淨額之計算，並導致漏繳應納稅額之結果。
        惟究非所得額有漏報或短報之情彤，故縱使該行為認應
        處罰，亦屬立法疏漏的問題，基於稅捐法定主義之精神
        ，仍不能就所得稅法第110條第l項未明文規定應處罰之
        虛報捐贈扣除額行為．攀附援引該條規定作為處罰虛報
        捐贈扣除額之依據。因此，就本案關於捐贈扣除額部分
        而言，原告既無漏報或短報所得額之情形，則被告機關
        依據所得稅法第110條第l項規定，處原告l 倍之罰鍰即
        有違誤，自顯有適用不當之違法。
      13.另原處分雖以「緩起訴屬特殊之處遇措施，並非刑罰」
        為由。而認就原告處以罰鍰，核與行政罰法第26條並無
        不合云云。惟查緩起訴處分最終使被告免於訴追之效果
        ，與「不起訴」效果雖屬相同，但因緩起訴於猶豫期間
        內有遭撤銷之可能，須待緩起訴處分實質確定時（即緩
        起訴猶豫期間經過而未經撤銷）。被告才最終地免於刑
        事訴追，而與一般不起訴處分有所差異。且緩起訴處分
        並附條件為捐款命令者，實具有刑事處分之性質，縱使
        該捐款命令未經法院裁判所為之處罰而非刑事處分，但
        該捐款行為仍具有行政罰鍰之性質，故依行政罰法第26
        條第1 項之立法精神，行政機關自不得再就同一行為課
        以罰鍰。有關此節，有狀附之臺灣高等法院暨所屬法院
        96年法律座談會刑事類提案第36號之法律座談會研討結
        果可稽。故原決定認原告支付緩起訴處分金20萬元而受
        緩起訴處分後，被告機關仍得再就同一行為對原告課以
        罰鍰，違背行政罰法第26條第1 項之規定，應予撤銷。
        被告機關所述，「依行政罰法第26條第1 項之立法精神
        …」等語，關於法條之適用與否，被告機關不可能為解
        釋機關，而明知該法條存有爭議，法院已有座談會研究
        結論統一實務見解，被告機關卻仍任意闡釋，取代正確
        之法律解釋與適用，更屬不當。
      14.調查證據：
        (1)請被告提出原告申報94年度綜合所得稅所附捐贈扣除
          額之證明文件正本（包括捐贈收據、沄水國小公文書
          正本、統一發票正本、匯款單據影本及綠化工程施作
          明細表）。
        (2)請傳喚施志鴻到庭作證。
        (3)請被告陳明答辯狀中證稱原告僅支付805,126 元之證
          據，並提出其證稱「羿任公司實際負責人…為施志鴻
          ，其招攬原告匯款至羿任公司帳戶，…並開立羿任公
          司發票予渠等列報捐贈列舉扣除額。原告自始即知有
          退款一事，透過羿任公司及宏森景觀基金會，列報捐
          贈綠美化工程予沄水國小」等語之證明文件。
        (4)請被告陳明認定宏森基金會退款予原告之證明文件。
        (5)請函詢板橋地檢署檢察官96年度偵字第24460號案件
          ，查詢沄水國小校長是否有因本起事件受贈綠化工程
          未經程序驗收或蓄意欺瞞而受刑事追訴及其偵查結果
          ，並闡明關於沄水國小之驗收結果，工程預算書中所
          示之數量是否短少，品質規格是否未符。
        (6)請檢附被告機關所提出之原告95年度綜合所得稅申報
          資料附件之綠化工程規畫項目表，向嘉義縣農業局函
          詢，該項目表所戴之綠美化工程，若由嘉義縣政府發
          包施作，其所需之預算為若干。
    (二)被告主張之理由：
      1.捐贈扣除額
        (1)按「捐贈：對於教育、文化、公益、慈善機構或團體
          之捐贈總額最高不超過綜合所得總額20﹪為限。但有
          關國防、勞軍之捐贈及對政府之捐獻，不受金額之限
          制。」為行為時所得稅法第17條第1項第2款第2目之1
          所明定。次按「當事人主張事實須負舉證責任。倘其
          所提出之證據不足為主張事實之證明，自不能認其主
          張之事實為真實。」行政法院36年度判字第16號著有
          判例。
        (2)原告95年度綜合所得稅結算申報，列報捐贈「綠美化
          工程」予沄水國小之扣除額（實物價值）3,500,550
          元及宏森基金會捐贈扣除額（現金）1,000,000 元，
          原查依臺北縣調查站及板橋地檢署通報資料予以剔除
          3,800,440 元，核定700,110 元，重核復查決定准予
          追認捐贈扣除額105,016 元。原告不服，主張捐贈「
          綠美化工程」予嘉義縣中埔鄉沄水國小之扣除額3,50
          0,550 元，係按所得稅法第17條第1 項第2 款第2 目
          列舉捐贈扣除額應以實際支付金額，作為列報之基礎
          ，如捐贈係實物者，從租稅公平、確保稅收及防止浮
          濫之觀點，其扣除額度應約相當於該捐贈物之現金價
          值，使實物捐贈與現金捐贈之扣除額度無差別之租稅
          待遇，方符實質課稅原則，被告縱經認定該實物捐贈
          列舉金額與市價有落差，應本於職權，或委由公正第
          3 人重新核定價值，又原告於臺北縣調查站及板橋地
          檢署均詳實說明原告係全額支付工程款，並據「購入
          成本」申報，亦無瑕疵，並無虛報列舉扣除額。至於
          被告訴願決定書載及「緩起訴處分書內認定許明哲自
          始即知有退款一事……宏森基金會之成立……以幫助
          他人逃漏稅捐為主要目的」云云，與原告至地檢署陳
          述事實部分並不相符，檢察官並無對原告詢及有關施
          志鴻所設之羿任公司及宏森基金會之情況，原告配偶
          所謂「知悉退款」一事，係指業務員劉匡晉曾提及「
          該工程是由羿任園藝公司提出規劃後向學校申請，沄
          水國小在921 地震過後之重建工程僅硬體設備完工，
          而有近50公頃之土地荒蕪一片，取得學校同意之後才
          能在校區施作，之後由學校驗收質量是否相符。如工
          程未足捐贈金額350 萬元，結餘款於保固期滿將結算
          退回。」但原告未與對方有任何退款協議，亦未取得
          退款。原告既確實有捐贈3,500,550 元施作系爭工程
          之事實，則原告於該年度將實際之捐贈金額3,500,55
          0 元列報為捐贈扣除額，即無虛列捐贈扣除額可言等
          語。
        (3)按所得稅法第17條第1項第2款第2 目列舉扣除額，應
          以實際支付金額，作為列報之基礎，如捐贈物係實物
          者，從租稅公平、確保稅收及防止浮濫之觀點，其扣
          除額度應約相當於該捐贈物之現金價值，使實物捐贈
          與現金捐贈之扣除額度無差別之租稅待遇，方符實質
          課稅原則。又稅法中將捐贈自所得稅額中扣除，具有
          其公益目的，即保障稅收及防止浮濫，並以捐贈有助
          政府或相關機構團體財力之增進而有助於社會及政府
          之行為時，給予免除租稅之優惠措施，與民法私法自
          治原則下，雙方意思表示合意成立之贈與契約成立，
          稅捐稽徵機關雖作成贈與稅之處分，然非亦應作成核
          准綜合所得稅捐贈扣除之處分，仍應客觀具體判斷，
          查核該贈與契約及行為是否符合稅法中捐贈扣除之公
          益目的，而核定是否准予列報或准予列報之金額，合
          先敘明。
        (4)本件原告95年度綜合所得稅結算申報，列報捐贈「綠
          美化工程」予沄水國小及宏森景觀基金會之列舉扣除
          額分別為3,500,550元及1,000,000元，經臺北縣調查
          站及板橋地檢署查得羿任公司實際負責人及宏森景觀
          基金會之執行長均為施志鴻，其透過宏森景觀基金會
          名義捐贈「綠美化工程」與學校機關，並招攬原告及
          其他納稅義務人等匯款至羿任公司帳戶，並開立羿任
          公司發票予渠等列報捐贈列舉扣除額，惟實際繳納之
          款項僅為發票金額20%至25%，其付款方式有二，其一
          是直接支付發票金額20%至25%之款項，其二是由許明
          哲等人依發票金額匯款至指定帳戶，再由施志鴻或業
          務員退款75%至80%款項。原告自始即知有退款一事，
          透過施志鴻所設之羿任公司及宏森景觀基金會，列報
          捐贈綠美化工程予沄水國小，其匯款僅有部分係實際
          作為捐贈用途，其餘款項作為虛報捐贈扣除額逃漏稅
          ，原告配偶許明哲實際僅支付805,126元（3,500,550
          元×23%），虛報扣除額2,695,424元，並認系爭捐贈
          宏森基金會1,000,000 元部分，核與所得稅法第17條
          第1項第2款第2目之1規定捐贈扣除之公益目的未符，
          乃予以剔除，合計剔除捐贈扣除額3,695,424 元，核
          定捐贈扣除額為805,126元，短報綜合所得額3,695,4
          24元，板橋地檢署96年度偵字第24424 號緩起訴處分
          書及財政部賦稅署97年1 月24日台稅一發字第097045
          03650 號函附板橋地檢署檢察官追加起訴書及臺灣板
          橋地方法院97年度重訴字第2 號刑事判決書影本可稽
          ，原核定剔除系爭捐贈扣除額3,695,424 元並無不合
          ，請予維持。
        (5)原告自始即知有退款一事，雖尚未向施志鴻集團取回
          退款，其支付之款項既然僅有部分款項係作為捐贈用
          途，其餘款項即係其與施志鴻集團之債權關係，縱有
          支出，亦不符合所得稅法得申報列舉扣除額之情形，
          併予敘明。
      2.罰鍰
        (1)按「納稅義務人應於每年5月1日起至5 月31日止，填
          具結算申報書，向該管稽徵機關，申報其上一年度內
          構成綜合所得總額……之項目及數額，以及有關減免
          、扣除之事實，並應依其全年應納稅額減除……扣繳
          稅額及可扣抵稅額，計算其應納之結算稅額，於申報
          前自行繳納。」「納稅義務人已依本法規定辦理結算
          申報，但對依本法規定應申報課稅之所得額有漏報或
          短報情事者，處以所漏稅額2 倍以下之罰鍰。」為所
          得稅法第71條第1項前段及第110 條第1項所明定。次
          按「前項行為如經不起訴處分或為無罪、免訴、不受
          理、不付審理之裁判確定者，得依違反行政法上義務
          規定裁處之。」為行政罰法第26條第2 項所規定。又
          「關於一行為同時觸犯刑事法律及違反稅法上義務規
          定，經檢察官依刑事訴訟法第253條之1為緩起訴處分
          後，稅捐稽徵機關得否就該違反稅法上義務再處以行
          政罰疑義乙案……經洽據法務部96年2 月16日法律決
          字第0960005671號函意見略以：緩起訴者乃附條件的
          不起訴處分，亦即是不起訴的一種……因此，刑事案
          件經檢察官為緩起訴處分確定後，宜視同不起訴處分
          確定，依行政罰法第26條第2 項規定，得依違反行政
          法上義務規定裁處之。」為財政部96年3月6日台財稅
          字第09600090440 號函所明釋。再按「三、有左列情
          形之一者……（二）虛報免稅額或扣除額者……處所
          漏稅額1 倍之罰鍰。」為稅務違章案件裁罰金額或倍
          數參考表所規定。
        (2)原告95年度綜合所得稅結算申報，虛報其配偶許明哲
          捐贈沄水國小景觀綠美化工程實物扣除額計2,695,42
          4元及捐贈宏森基金會現金扣除額1,000,000元，合計
          3,695,424元並漏報扶養親屬利息所得合計5,180元，
          違章事證明確，業如前述，被告機關按所漏稅額135,
          231元處以1 倍之罰鍰135,231元，並無不合，請予維
          持。
        (3)另原告主張所得稅法第110條第1項規定所謂逃漏稅之
          處罰，顯係以納稅義務人就其應申報課稅之所得額有
          漏報或短報為要件，而虛報捐贈扣除額，雖會影響所
          得淨額之計算，並導致漏繳應納稅額之結果，惟究非
          所得額有漏報或短報之情形，故縱使該行為認應處罰
          ，亦屬立法疏漏的問題，基於稅捐法定主義之精神，
          仍不能就所得稅法第110條第1項未明文規定應處罰之
          虛報捐贈扣除行為，攀附援引該條規定作為處罰虛報
          捐贈扣除額之依據。又臺灣高等法院暨所屬法院96年
          法律座談會刑事類提案第36號研討結果，行政機關不
          得對同一行為再課以行政罰鍰，本件緩起訴處分並附
          條件為捐款命令，實具有刑事處分之性質，縱使該捐
          款命令未經法院裁判所為之處罰而非刑事處分，但該
          捐款行為仍具有行政罰鍰之性質，故依行政罰法第26
          條第1 項之立法精神，行政機關自不得再就同一行為
          課以行政罰鍰。
        (4)個人綜合所得稅之結算申報，係依個人綜合所得總額
          ，減除免稅額及扣除額後之綜合所得淨額，依當年度
          課稅級距之累進稅率計算應納稅額，所得淨額之多寡
          影響適用稅率之高低級距，虛報捐贈扣除額，當然影
          響所得淨額之計算，並導致漏繳應納稅額；是以個人
          綜合所得稅結算申報不實，除短漏報所得稅法第14條
          規定之各類所得外，尚包括虛報免稅額或扣除額，有
          漏繳應納稅額者，皆應受處罰，且稅務違章案件減免
          處罰標準第3 條第2項第2款亦明確規定虛報免稅額或
          扣除額者應補稅送罰，原告主張顯屬誤解。又緩起訴
          處分乃附條件的不起訴處分，刑事案件經檢察官為緩
          起訴處分確定後，宜視同不起訴處分確定，依行政罰
          法第26條第2 項規定，得依違反行政法上義務規定裁
          處之，本件並無重複裁罰情事，併予敘明。
      3.原處分及所為復查、訴願決定並無違誤，請准如答辯之
        聲明判決。
    理  由
一、按「按前3 條規定計得之個人綜合所得總額，減除下列免稅
    額及扣除額後之餘額，為個人之綜合所得淨額：一、免稅額
    ：……。二、扣除額：納稅義務人就下列標準扣除額或列舉
    扣除額擇一減除外，並減除特別扣除額：（一）標準扣除額
    ：……。（二）列舉扣除額：1 、捐贈：對於教育、文化、
    公益、慈善機構或團體之捐贈總額最高不超過綜合所得總額
    20﹪為限。但有關國防、勞軍之捐贈及對政府之捐獻，不受
    金額之限制。」、「納稅義務人應於每年5 月1 日起至5 月
    31日止，填具結算申報書，向該管稽徵機關，申報其上一年
    度內構成綜合所得總額……之項目及數額，以及有關減免、
    扣除之事實，並應依其全年應納稅額減除……尚未抵繳之扣
    繳稅額及可扣抵稅額，計算其應納之結算稅額，於申報前自
    行繳納。」及「納稅義務人已依本法規定辦理結算申報，但
    對依本法規定應申報課稅之所得額有漏報或短報情事者，處
    以所漏稅額2 倍以下之罰鍰。」分別為行為時所得稅法第17
    條第1 項第2 款第2 目之1 、第71條第1 項前段及第110 條
    第1 項所明定。次按「前項行為如經不起訴處分或為無罪、
    免訴、不受理、不付審理之裁判確定者，得依違反行政法上
    義務規定裁處之。」為行政罰法第26條第2 項所規定。再按
    「主旨：關於一行為同時觸犯刑事法律及違反稅法上義務規
    定，經檢察官依刑事訴訟法第253 條之1 為緩起訴處分後，
    稅捐稽徵機關得否就該違反稅法上義務再處以行政罰疑義乙
    案……經洽據法務部96年2 月16日法律決字第0960005671號
    函意見略以：『緩起訴者乃附條件的不起訴處分，亦即是不
    起訴的一種……因此，刑事案件經檢察官為緩起訴處分確定
    後，宜視同不起訴處分確定，依行政罰法第26條第2 項規定
    ，得依違反行政法上義務規定裁處之。』」經財政部96年3
    月6 日台財稅字第09600090440 號函釋在案。又「所得稅法
    第110 條第1 項……三、有左列情形之一者……（二）虛報
    免稅額或扣除額者……處所漏稅額1 倍之罰鍰。」為稅務違
    章案件裁罰金額或倍數參考表所規定。
二、本件原告95年度綜合所得稅結算申報，原列報其配偶許明哲
    捐贈嘉義縣中埔鄉沄水國民小學（以下簡稱沄水國小）景觀
    綠美化工程實物之扣除額新臺幣（下同）3,500,550 元及捐
    贈現金予財團法人宏森景觀園藝發展基金會（以下簡稱宏森
    基金會）之扣除額1,000,000 元，經被告機關初查依據法務
    部調查局臺北縣調查站及臺灣板橋地方法院檢察署查獲資料
    ，剔除上開捐贈扣除額合計3,800,440 元，核定捐贈扣除額
    為700,110 元，併同其短漏報扶養親屬利息所得合計5,180
    元，歸課核定原告當年度綜合所得總額6,978,439 元，綜合
    所得淨額5,196,688 元，補徵稅額177,237 元，並按所漏稅
    額177,237 元處以1 倍之罰鍰177,200 元（計至百元止），
    原告不服，主張確有委託羿任公司進行沄水國小景觀綠美化
    工程，且該公司亦確實完成委託施作之工作內容，原告並取
    得沄水國小相關文件，捐贈過程與事實並無瑕疵；又本件委
    託過程實已盡注意之責，原告無法得知該公司是否為虛設行
    號，另原告確實有對宏森基金會捐贈，並於申報時已檢附相
    關資料云云，申請復查，未獲變更，原告仍表不服，提起訴
    願，經財政部98年3 月9 日台財訴字第09800006560 號訴願
    決定，將原處分（復查決定）撤銷，並囑由被告機關另為處
    分。經被告機關依財政部撤銷意旨重核復查決定，追認捐贈
    扣除額105,016 元並追減罰鍰41,969元。原告仍不服，提起
    訴願遭決定駁回各情，有統一發票、臺灣板橋地方法院檢察
    署檢察官緩起訴處分書、綜合所得稅結算申報書、綜合所得
    稅核定通知書、綜合所得稅核定稅額繳款書、罰鍰處分書、
    違章案件漏稅額計算表、違章案件罰鍰繳款書、復查及訴願
    決定書等附原處分卷及訴願卷內可稽。
三、原告循序起訴意旨略以：原告以現金100 萬元捐贈宏森基金
    會，並無所謂價值認定之問題，被告提出「其匯款僅有部分
    係實際作為捐贈用途，其餘款項作為虛報捐贈扣除額逃漏稅
    」之說明，查無所據；又原告捐贈「綠美化工程」予沄水國
    小之扣除額350 萬550 元，係按所得稅法第17條第1 項第2
    款第3 目列舉捐贈扣除額應以實際支付金額，作為列報之基
    礎，如捐贈係實物者，從租稅公平、確保稅收及防止浮濫之
    觀點，其扣除額度應約相當於該捐贈物之現金價值，使實物
    捐贈與現金捐贈之扣除額度無差別之租稅待遇，才符實質課
    稅原則。原告於95年度先捐贈350 萬550 元，就95年度而論
    ，原告既確實有捐贈350 萬550 元施作系爭工程之事實，則
    原告於該年度將該實際之捐贈金額350 萬550 元列報為捐贈
    扣除額，即無虛列捐贈扣除額可言。關於捐贈扣除額部分，
    原告既無漏報或短報所得額之情形，則被告機關依據所得稅
    法第110 條第l 項規定，處原告l 倍之罰鍰，即有違誤。又
    本件經檢察官偵查後為緩起訴處分，被告機關自不得再就同
    一行為對原告課以罰鍰，否則將違背行政罰法第26條第1 項
    條一罪不兩罰之原則。爰請求判決如聲明所示云云。
四、本件兩造之爭點為原告申報捐贈沄水國小3,500,550 元，被
    告機關重核復查決定以原告虛報捐贈扣除額2,695,424 元，
    予以剔除2,695,424 元，核定該部分捐贈扣除額為805,126
    元；並認系爭捐贈宏森基金會1,000,000 元部分，核與所得
    稅法第17條第1 項第2 款第2 目之1 規定捐贈扣除之公益目
    的未符，乃予以剔除，合計剔除捐贈扣除額計3,695,424 元
    ，核定捐贈扣除額為805,126 元，並按所漏稅額處1 倍罰鍰
    135,231 元，是否適法？經查：
（一）按所得稅法第17條第1項第2款第2 目列舉捐贈扣除額，應
      以實際支付金額，作為列報之基礎，如捐贈係實物者，從
      租稅公平、確保稅收及防止浮濫之觀點，其扣除額度應約
      相當於該捐贈物之現金價值，使實物捐贈與現金捐贈之扣
      除額度無差別之租稅待遇，方符實質課稅原則。又稅法中
      將捐贈自所得稅額中扣除，具有其公益目的，即保障稅收
      及防止浮濫，並以捐贈有助政府或相關機構團體財力之增
      進而有助於社會及政府之行為時，給予免除租稅之優惠措
      施，與民法私法自治原則下，雙方意思表示合意成立之贈
      與契約，兩者規範目的並不相同，是一有效合法之贈與契
      約成立，稅捐稽徵機關雖作成贈與稅之處分，然非亦應作
      成核准綜合所稅捐贈扣除之處分，仍應客觀具體判斷，查
      核該贈與契約及行為是否符合稅法中捐贈扣除之公益目的
      ，而核定是否准予列報或准予列報之金額。
（二）復按就課稅處分之要件事實而言，基於依法行政原則，為
      權利發生事實者，雖應由稅捐稽徵機關負舉證責任；惟捐
      贈扣除因在計算納稅義務人應納稅額時，列為計算之減項
      ，故有關捐贈存在之事實，不論自證據掌控或利益歸屬之
      觀點，均應由主張扣抵之納稅義務人即原告負擔證明責任
      。換言之，對於捐贈之事實，應由主張之原告負舉證責任
      ，倘所提之證據不足以證明其所主張之事實，即不能認其
      主張為真實。本件原告95年度綜合所得稅結算申報，列報
      捐贈「綠美化工程」予沄水國小及宏森景觀基金會之列舉
      扣除額分別為3,500,550 元及1,000,000 元，經臺北縣調
      查站及板橋地檢署查得施志鴻為羿任公司之實際負責人及
      宏森基金會之執行長，95年間知悉無法再透過原住民合作
      社捐助綠美化工程給學校、政府機關，乃另基於幫助他人
      逃漏稅捐及填製不實會計憑證之犯意，透過宏森基金會名
      義捐贈綠美化工程予學校機關，並招攬原告之配偶許明哲
      及陳孝文等人匯款至羿任公司帳戶，再由業者（施志鴻等
      人）約定匯款數日退還渠等75% 至80% 之款項，並開立羿
      任公司發票予渠等列報捐贈列舉扣除額，施志鴻係以上開
      方式幫助納稅義務人以浮報列舉扣除額之不正當方法逃漏
      各年度個人綜合所得稅。本件原告之配偶許明哲觸犯稅捐
      稽徵法第41條規定之罪，業經臺灣板橋地方法院檢察署檢
      察官96年度偵字第24424 號緩起訴處分並確定在案，緩起
      訴處分書內認定許明哲自始即知有退款一事（即與原告主
      張本院89年度訴字第147 號判決之善盡注意義務等情無涉
      ），其透過施志鴻所設之羿任公司及宏森基金會，列報捐
      贈綠美化工程予沄水國小，其匯款僅有部分係實際作為捐
      贈用途，其餘款項作為虛報捐贈扣除額逃漏稅。又宏森基
      金會之成立，係以透過捐贈綠美化工程予政府及學校機關
      以幫助他人逃漏稅捐為主要目的等情，有統一發票、宏森
      基金會捐助收據、原告出立之同意書、臺灣板橋地方法院
      檢察署檢察官96年度偵字第24424 號緩起訴處分書及財政
      部賦稅署97年1 月24日台稅一發字第09704503650 號函附
      板橋地檢署檢察官追加起訴書及臺灣板橋地方法院97年度
      重訴字第2 號刑事判決書影本附原處分卷內可稽。即原告
      於臺北縣調查站接受調查時亦供稱：「…捐款後，施志鴻
      說保固期過後，可以退回七、八成捐款，但是到現在還沒
      有退還七、八成的捐款。」等語（見本院卷第76頁--原證
      1 調查筆錄）；施志鴻於臺灣板橋地方法院檢察署檢察官
      訊問時供稱：「如果是我自已接觸的捐贈者，我一定會跟
      他們說，事後會退款。我請劉匡晉協助招攬捐贈者，有跟
      劉匡晉說可以跟捐贈者說會退八成款項，如果劉匡晉可以
      說服捐贈者更低成數的退款，差額就是劉匡晉的佣金。」
      等語（見本院卷第84頁--原證4 訊問筆錄）。綜情以觀，
      原告自始即知有退款一事，雖尚未向施志鴻集團取回退款
      ，其支付之款項既然僅有部分款項係作為捐贈用途，其餘
      款項即係其與施志鴻集團之債權債務關係；縱有支出，亦
      不符合所得稅法得申報列舉扣除額之情形。
（三）參諸被告機關卷附臺灣板橋地方法院97年度重訴字第2 號
      刑事判決書（原處分卷第27-95 頁）第10頁（原處分卷第
      86頁）第17行至第27行載明：「又因如附表四至八所示各
      納稅義務人對於與施志鴻或其所屬業務員所約定之退款比
      例或實際之退款金額並無法確認，僅稱係所取得發票金額
      之75% 至80% 之間，是如附表四至八所示納稅義務人之實
      際捐贈金額，除廖明俐……等人之實際捐贈金額依李丙奕
      之供述係發票金額之20% 計算外，其餘納稅義務人之實際
      捐贈金額以施志鴻之證述即發票金額之23 %計算」該刑事
      判決附表四即捐贈沄水國小綠美化工程捐贈者明細，其中
      編號7 （本案原告配偶許明哲）申報捐贈金額為3,500,55
      0 元，虛報捐贈金額為2,695,424 元，即其實際捐贈金額
      係以施志鴻之證述即發票金額之23% 計算，而同附表四編
      號21（陳孝文）之實際捐贈金額亦係以發票金額之23% 計
      算，並經被告機關核認在案（參見財政部98年1 月6 日台
      財訴字第09700577140 號訴願決定書），從而，被告機關
      98年5 月18日北區國稅法二字第0980012417號重核復查決
      定以原告列報配偶許明哲捐贈「綠美化工程」予沄水國小
      之扣除額3,500,550 元，依臺灣板橋地方法院97年度重訴
      字第2 號刑事判決影本附表四：捐贈沄水國小綠美化工程
      捐贈者明細表，已載明許明哲虛報捐贈金額2,695,424 元
      [3,500,550×（1-23% ）] ，原核定依原告出具之同意書
      ，認定原告之配偶許明哲實際捐贈金額為發票金額之20 %
      ，剔除虛報捐贈扣除額2,800,440 元[3,500,550×（1-20
      % ）] ，核與前揭刑事判決書內認定事實不符，重行核定
      剔除虛報捐贈扣除額2,695,424 元等由，重核復查決定以
      原告之配偶許明哲實際僅支付805,126 元（3,500,550 元
      ×23% ），虛報扣除額2,695,424 元，並認系爭捐贈宏森
      基金會1,000,000 元部分，核與所得稅法第17條第1 項第
      2 款第2 目之1 規定捐贈扣除之公益目的未符，乃予以剔
      除，合計剔除捐贈扣除額3,695,424 元，核定捐贈扣除額
      為805,126元，並無違誤。
（四）再查「納稅義務人應於每年5 月1 日起至5 月31日止，填
      具結算申報書，向該管稽徵機關，申報其上一年度內構成
      綜合所得總額……之項目及數額，以及有關減免、扣除之
      事實，並應依其全年應納稅額減除……扣繳稅額及可扣抵
      稅額，計算其應納之結算稅額，於申報前自行繳納。」「
      納稅義務人已依本法規定辦理結算申報，但對依本法規定
      應申報課稅之所得額有漏報或短報情事者，處以所漏稅額
      2 倍以下之罰鍰。」為前揭所得稅法第71條第1 項前段及
      第110 條第1 項所明定。又個人綜合所得稅之結算申報，
      係依個人綜合所得總額，減除免稅額及扣除額後之綜合所
      得淨額，依當年度課稅級距之累進稅率計算應納稅額，所
      得淨額之多寡影響適用稅率之高低級距，虛報捐贈扣除額
      ，當然影響所得淨額之計算，並導致漏繳應納稅額；是以
      個人綜合所得稅結算申報不實，除短漏報所得稅法第14條
      規定之各類所得外，尚包括虛報免稅額或扣除額，有漏繳
      應納稅額者，皆應受處罰，且稅務違章案件減免處罰標準
      第3 條第2 項第2 款亦明確規定虛報免稅額或扣除額者應
      補稅送罰。本件原告95年度綜合所得稅結算申報，虛報其
      配偶許明哲捐贈沄水國小景觀綠美化工程實物扣除額計2,
      695,424 元及捐贈宏森基金會現金扣除額1,000,000 元，
      合計3,695,424 元，違章事證明確，業如前述，縱非故意
      ，仍難謂無過失，自應依所得稅法第110 條第1 項規定處
      罰。是被告機關按所漏稅額處以1 倍之罰鍰，洵無不合。
      原告主張所得稅法第110 條第1 項規定所謂逃漏稅之處罰
      ，顯係以納稅義務人就其應申報課稅之所得額有漏報或短
      報為要件，虛報捐贈扣除額非所得額有漏報或短報之情形
      ，基於稅捐法定主義之精神，仍不能就所得稅法第110 條
      第1 項未明文規定應處罰之虛報捐贈扣除行為，攀附援引
      該條規定作為處罰虛報捐贈扣除額之依據云云，容非可採
      。
（五）末查原告主張本件經檢察官偵查後為緩起訴處分，被告機
      關自不得再就同一行為對原告課以罰鍰，否則將違背行政
      罰法第26條第1 項條一罪不兩罰之原則云云；惟按「一行
      為同時觸犯刑事法律及違反行政法上義務規定者，依刑事
      法律處罰之。但其行為應處以其他種類行政罰或得沒入之
      物而未經法院宣告沒收者，亦得裁處之。」「前項行為如
      經不起訴處分或為無罪、免訴、不受理、不付審理之裁判
      確定者，得依違反行政法上義務規定裁處之。」行政罰法
      第26條第1 項、第2 項規定甚明。揆諸緩起訴者乃附條件
      之不起訴處分，係不起訴之一種，此觀諸刑事訴訟法第25
      6 條規定自明。檢察官為緩起訴處分時依刑事訴訟法第25
      3 條之2 第1 項規定對被告所為之指示及課予之負擔，係
      一種特殊的處遇措施，並非刑罰。因此，刑事案件經檢察
      官為緩起訴處分確定後，宜視同不起訴處分確定，依行政
      罰法第26條第2 項規定，得依違反行政法上義務規定裁處
      之，並無重複裁罰情事，原告上揭主張，並非可採。
五、綜上所述，原告起訴論旨，並非可採。關於原告申報捐贈沄
    水國小3,500,550 元部分，被告機關重核復查決定以原告虛
    報捐贈扣除額2,695,424 元，予以剔除2,695,424 元，核定
    該部分捐贈扣除額為805,126 元；並認系爭捐贈宏森基金會
    1,000,000 元部分，核與所得稅法第17條第1 項第2 款第2
    目之1 規定捐贈扣除之公益目的未符，乃予以剔除，合計剔
    除捐贈扣除額計3,695,424 元，核定捐贈扣除額為805,126
    元，並按所漏稅額處1 倍罰鍰，認事用法，核無違誤，訴願
    決定，就該部分遞予維持，亦無不合，原告徒執前詞，訴請
    撤銷，為無理由，應予駁回。
六、本件事證已臻明確，且本案相關違章事實，原處分機關卷內
    已附有統一發票、宏森基金會捐助收據、原告出立之同意書
    、臺灣板橋地方法院檢察署檢察官96年度偵字第24424 號緩
    起訴處分書及財政部賦稅署97年1 月24日台稅一發字第0970
    4503650 號函附板橋地檢署檢察官追加起訴書及臺灣板橋地
    方法院97年度重訴字第2 號刑事判決書影本等可稽；並有如
    上述之相關調查及偵查筆錄附本院卷內可佐；至於原告主張
    施志鴻迄今仍未退款乙節，如前所述，其支付之款項既然僅
    有部分款項係作為捐贈用途，其餘款項即係其與施志鴻集團
    之債權債務關係；縱有支出，亦不符合所得稅法得申報列舉
    扣除額之要件。原告聲請被告提出原告申報94年度綜合所得
    稅所附捐贈扣除額之證明文件正本，並聲請傳喚施志鴻到庭
    ；並函詢板橋地檢署檢察官96年度偵字第24460 號案件，查
    詢沄水國小校長是否有因本起事件受贈綠化工程未經程序驗
    收或蓄意欺瞞而受刑事追訴及其偵查結果，並闡明關於沄水
    國小之驗收結果，工程預算書中所示之數量是否短少，品質
    規格是否未符；並向嘉義縣農業局函詢，系爭綠美化工程，
    若由嘉義縣政府發包施作，其所需之預算為若干？等情；核
    無必要。兩造其餘主張陳述，於判決結果不生影響，無庸一
    一論列，併予敘明。
七、據上論結，本件原告之訴為無理由，爰依行政訴訟法第98條
    第1項前段，判決如主文。
中    華    民    國    99    年    1     月    28    日
                       臺北高等行政法院第六庭
                               審判長法  官     闕銘富
                                     法  官     帥嘉寶
                                     法  官     許瑞助
上為正本係照原本作成。
如不服本判決，應於送達後20日內，向本院提出上訴狀並表明上
訴理由，如於本判決宣示後送達前提起上訴者，應於判決送達後
20日內補提上訴理由書（須按他造人數附繕本）。
中    華    民    國    99    年    1     月    28    日
                                     書記官     吳芳靜


司法院資訊處製作；財團法人民間司法改革基金會備份。
